臺灣臺南地方法院民事判決　　　　　　　 95年度訴字第641號
原　　　告　丑○○
被　　　告　子○○
　　　　　　寅○○
　　　　　　辛○○
上　一　人
訴訟代理人　庚○○
被　　　告　乙○○
　　　　　　丙○○
　　　　　　壬○○
　　　　　　丁○○
　　　　　　戊○○
　　　　　　甲○○
兼上七人共同
訴訟代理人　癸○○
被　　　告　己○○
　　　　　　　　　　　　樓
上當事人間請求確認通行權存在事件，經本院於民國96年2月8日
言詞辯論終結，判決如下：
    主      文
確認原告就被告乙○○、子○○、辛○○、丙○○、壬○○、丁○○、寅○○共有坐落在台南縣麻豆鎮○○段二九三地號土地上
，如附圖二所示編號二九三Ａ部分、面積四點八九平方公尺之土
地，及就被告戊○○、乙○○、癸○○、甲○○、己○○、辛○○共有坐落在同段二九五地號土地上，如附圖二所示編號二九五
Ａ部分、面積三點八七平方公尺之土地有通行權。
被告乙○○、甲○○、癸○○、己○○、戊○○應將如附圖二所
示編號二九五Ａ部分、面積三點八七平方公尺土地上之鐵架石綿
瓦造地上物、攤位物品拆除。
原告其餘之訴駁回。
訴訟費用由被告負擔二分之一，餘由原告負擔。
    事實及理由
一、本件被告乙○○、辛○○、丙○○、壬○○、丁○○、戊○○、癸○○、甲○○、己○○等人未於言詞辯論期日到場，
    核無民事訴訟法第386條各款所列情形，爰依原告之聲請，
    由其一造辯論而為判決。
二、按訴狀送達後，原告不得將原訴變更或追加他訴。但有下列
    各款情形之一者，不在此限：二請求之基礎事實同一者。三
    擴張或減縮應受判決事項之聲明者。又按不變更訴訟標的，
    而補充或更正事實上或法律上之陳述者，非為訴之變更或追
    加，民事訴訟法第255條第1項第2、3款、第256條分別定有
    明文。而所謂請求之基礎事實同一，係指變更或追加之訴與
    原訴之主要爭點有其共同性，各請求利益之主張在社會生活
    上可認為同一或關連，而就原請求之訴訟及證據資料，於審
    理繼續進行在相當程度範圍內具有同一性或一體性，得期待
    於後請求之審理予以利用，俾先後兩請求在同一程序得加以
    解決，避免重複審理，進而為統一解決紛爭者即屬之。經查
    ，本件原告起訴時原係聲明：請求判決原告支付相當償金，
    以通行被告等人所有坐落台南縣麻豆鎮○○段293、295地號
    部分土地（詳如起訴狀附圖所示），嗣於95年9月13日言詞
    辯論時，以言詞追加請求判決被告將通行道路上之攤位等物
    品拆除；復於95年10月26日具狀（本院收文章日期為95年10
    月27日）聲明：請求判決被告等拆除原告所通行道路（寬一
    公尺）土地上構造為鐵架石棉瓦之地上物；其後於95年11月
    9 日於言詞辯論時陳稱：95年10月26日之書狀記載請求拆除
    一公尺寬之地上物係誤載，更正為二公尺；又於95年12月21
    日言詞辯論時當庭減縮拆除地上物部分之被告人數為：請求
    被告乙○○、甲○○、癸○○、己○○、戊○○應將台南縣
    麻豆鎮○○段295地號土地上原告請求通行範圍面積7.89平
    方公尺土地上之地上物拆除。原告雖於訴狀送達後始為請求
    被告拆除通行範圍土地上之地上物之訴之追加，惟核其所依
    據者亦為袋地通行權，此追加之訴（拆除通行土地上之地上
    物部分）與原訴（確認通行權部分）之主要爭點有其共同性
    ，各請求利益之主張在社會生活上可認為同一或關連，而就
    原請求之訴訟及證據資料，於審理繼續進行在相當程度範圍
    內具有同一性或一體性，堪認二者請求之基礎事實同一，因
    此，即使被告乙○○、辛○○、丙○○、壬○○、丁○○、
    戊○○、癸○○、甲○○等八人具狀以原告上述追加有礙被
    告之防禦及訴訟之終結為理由，表示反對原告此部分之追加
    ，然依前揭關於請求之基礎事實同一所為追加之規定，原告
    此部分所為之追加，仍應予以准許。又原告於追加拆除通行
    土地上之地上物之訴後，數次或為更正，或為減縮被告人數
    ，核與前揭法條關於更正及減縮之規定未為相悖，亦應准許
    ，合先敘明。
三、次按確認之訴，非有即受確認判決之法律上利益者，不得提
    起。所謂即受確認判決之法律上利益，係指法律關係之存否
    不明確，而當事人主觀上認其在法律上之地位，有不安之狀
    態存在，且此種不安之狀態，能以確認判決將之除去者而言
    ；又法律關係之存否不明確，致當事人在私法上之地位有受
    侵害之危險，而此危險得以確認判決除去之者，即得依民事
    訴訟法第247條之規定，提起確認之訴，最高法院著有52年
    度台上字第1240號、52年度台上字第1922號判例可循。本件
    原告主張其所有坐落在台南縣麻豆鎮○○段294地號土地（
    下稱系爭294地號土地），因與公路無適宜之聯絡，有通行
    鄰地即同段293及295地號土地（下稱293、295地號土地）以
    通行至公路必要，而本件被告乙○○、辛○○、丙○○、壬○○、丁○○、戊○○、癸○○、甲○○，以及子○○均否
    認原告之通行權，而被告己○○係295地號土地之共有人，
    未具體表示同意原告通行（按：本件被告兼訴訟代理人癸○○所提出之歷次答辯狀固將被告己○○同列為「具狀人」，
    而被告癸○○列為「撰狀人」，惟被告己○○未於歷次答辯
    狀簽名或蓋章，且未提出委任癸○○之委任狀至本院，自不
    能將被告兼訴訟代理人癸○○所提出之歷次答辯狀之答辯內
    容認為係被告己○○之答辯），因此，就原告得否通行上開
    二筆土地及通行範圍如何，其主觀上之法律上地位，確有不
    安之狀態存在，因此，原告據此提起確認之訴，應認有即受
    確認判決之法律上利益。至被告子○○辯稱293地號土地，
    業經台灣高等法院台南分院以72年度上更(五)字第381號判決
    變價分割確定，故不得再確認通行權等語，惟查，即使293
    地號土地業經法院變價分割確定，然在該地號土地經法院執
    行變價分割而拍定前，被告乙○○、子○○、辛○○、丙○○、壬○○、丁○○、寅○○均仍為293地號土地之共有人
    ，原告以其等為被告，自無違誤，又被告乙○○等人及被告
    子○○均辯稱原告所有之系爭294地號土地現為空地尚未使
    用，沒有確認利益及權利保護必要，惟查，即使系爭294地
    號土地現為空地尚未使用，只要被告否認原告之通行權，而
    原告有無通行權之不安狀態非以確認判決除去，即應認原告
    有確認利益及權利保護必要，不以原告已使用系爭294地號
    土地或有使用系爭294地號土地之計畫為必要，是被告乙○○等人及被告子○○上開辯詞，亦屬無據。
四、原告起訴主張：
  (一)緣坐落在台南縣麻豆鎮○○段294地號、地目建、面積10平
    方公尺、權利範圍為全部之土地為原告所有，而同段293 地
    號、地目建、面積248平方公尺之土地，則為被告乙○○（
    應有部分為10分之2）、子○○（應有部分為7650分之1005
    ）、辛○○（應有部分為10分之1）、丙○○（應有部分為
    20分之1）、壬○○（應有部分為20分之1）、丁○○（應有
    部分為10分之1）、寅○○（應有部分為2550分之940）等人
    所分別共有，又同段295地號、地目建、面積40平方公尺之
    土地，則為被告戊○○、乙○○、癸○○、甲○○、己○○
    、辛○○等六人所共有，每人應有部分均為6分之1。上開三
    筆土地均屬都市計畫地區使用分區為商業區之土地。而原告
    所有之系爭294地號土地，四周均為他人之土地所包圍，無
    道路可供對外通行，屬袋地，為此依據民法第787、788條之
    規定，並聲明：請求確認原告對被告等人所有之同段293、
    295地號土地有如附圖一所示，就編號293Ａ部分面積9.89平
    方公尺之土地及編號295Ａ部分面積7.89平方公尺之土地有
    通行權，以及請求判決被告戊○○、己○○、癸○○、乙○○、甲○○並應將編號295Ａ部分面積7.89平方公尺土地上
    之鐵架石綿瓦造地上物、攤位物品拆除。
  (二)依建築技術規則第2條第1項第1款有關私設道路之寬度之規
    定，基地應與建築線相連接，長度未滿10公尺者，寬度不小
    於2公尺。本件通行道路與建築線間長度為9公尺，依法寬度
    應留設2公尺，原告請求如聲明所示，應有理由；至於系爭
    294 地號土地之面積雖不符最小建築面積之規定，但原告仍
    有對外通行之必要，仍請求留設2公尺之寬度。
五、被告方面：
  (一)被告子○○則請求駁回原告之訴，並以下列情詞置辯：
    1.系爭293地號土地業經台灣高等法院台南分院以72年度上
      更(五)字第381號判決變價分割確定，故不得再確認通行權
      。
    2.榖興段293、294、295地號土地非同一筆土地分割出，其
      所有權人又不同，被告礙難同意通行。
    3.原告所有之系爭294地號土地現為空地無人居住，雜草叢
      生，故無通行權確認之理由及實益。
  (二)被告寅○○部分：
    對原告請求無意見，同意原告請求。
  (三)被告乙○○、辛○○、丙○○、壬○○、丁○○、戊○○、
    癸○○、甲○○等八人（下稱被告乙○○等人）未於言詞辯
    論期日到場，惟據其先前提出之書狀，則請求駁回原告之訴
    ，並以下列情詞置辯：
    1.袋地所有人之通行權，民法第787條固有明文規定，惟仍
      以袋地所有人有通行之必要且能達到一定之經濟效用者，
      始足當之。本件原告所有之系爭294地號土地，面積只有
      10平方公尺，在建築法上，不但不足建築最小面積，亦無
      法指定建築線，為一名符其實之畸零地，既屬無法建築，
      原告即無出入通行之必要，是原告提起本件訴訟，顯係以
      損害鄰地所有權人為主要目的，為民法第148條之權利濫
      用，自屬不能准許。
    2.退步言之，縱認原告之建地可供其他用途之使用，亦須俟
      原告已有使用之準備或已開始使用，始有通行鄰地之必要
      。系爭294地號土地現長滿雜草，並有圍籬與外界隔離，
      顯無使用之跡象與準備，原告於通行權尚無必要行使及通
      行權尚未受損害之際，即預行提起訴訟，顯係權利受損前
      之預行救濟，核無權利保護之必要，其訴應予駁回。
    3.原告所有之系爭294地號土地依建築法令既屬不能建築，
      則建築技術規則即無適用之餘地，原告主張依建築技術規
      則第2條第1項第2款規定，寬度不得小於2公尺，顯屬無據
      ，縱認原告有通行之必要，亦以1公尺為已足，原告之請
      求顯有過當。
    4.再退步言之，縱鈞院確認原告之通行權存在，原告依法亦
      應支付相當之價金，本件原告所欲通行之被告土地，按公
      告現值計算即達新台幣（下同）887,600元，比照租金計
      算原告應支付之償金，並按最低限度之年息百分之10計算
      ，原告每年應支付88,760元之償金，其中被告八人及另一
      被告己○○依所有權比例計算為71,426元，亦即原告應給
      付被告等九人（包括被告己○○）每年71,426元之償金。
    5.麻豆鎮○○段293、294、295地號土地，並非從同一筆土
      地分割而來，依該謄本之記載，293地號重測前為麻豆段
      1124地號，294地號重測前為麻豆段1124之1地號，295地
      號重測前為1122之1地號，重測前既已屬不同地號，顯然
      應非從同一筆土地分割而來。
    6.又原告所有之系爭294地號土地，除293、295地號土地外
      ，原告亦可通行同段296地號土地，非必通行293、295地
      號土地不可，況293地號土地有部分是屬原告之子寅○○
      所有，母子間私下和解即可，並無對簿公堂之必要，原告
      起訴之動機令人費解？至於296地號土地上現固已有門牌
      號碼為光復路29號之建物，然295地號土地上亦早由被告
      等六兄弟（因有兄弟已移轉土地予下一代，故已增為九人
      ）繼承先父林漳榮之遺產前，即由林漳榮搭建三間店舖出
      租第三人，既然原告欲自295地號土地行使通行權，則同
      理其亦可自296地號土地行使通行權，惟其前提就是需取
      得該建物及土地所有權人之同意，原告於未徵詢同意前即
      貿然起訴，顯有濫行起訴之嫌，有違法律保障通行權之初
      衷。
    7.上開295地號土地上既已建有三間店舖，如准許原告自295
      地號土地行使通行權，則被告等之三間店舖勢須拆除，否
      則原告之通行權即屬空談，而店舖之拆除除造成建物之損
      害外，其營業之損失更是難以估計，以最保守之估計，該
      三間店舖每月營業利潤為3萬元，每年為36萬元，以10年
      計算，最少為360萬元，自應由原告負責賠償，否則要求
      被告默認損失，豈是事理之平。
    8.綜上所述，原告之訴，於法於理均有未合，如確認其通行
      權存在，因確認判決並無執行力，原告如欲順利行使通行
      權，勢必再度興訟，不但後患無窮，且徒然引起相鄰關係
      之緊張，有違法律安定性之要求。
  (四)被告己○○部分：未於言詞辯論期日到場，亦未提出準備書
    狀作何聲明或陳述。
六、本院得心證之理由：
  (一)按「土地因與公路無適宜之聯絡，致不能為通常使用者，土
    地所有人得通行周圍地以至公路。但對於通行地因此所受之
    損害，應支付償金」，「前項情形，有通行權人，應於通行
    必要之範圍內，擇其周圍地損害最少之處所及方法為之」，
    民法第787條第1項、第2項定有明文。經查，原告所有之系
    爭294地號土地現為空地，長滿雜草，土地西側與門牌號碼
    為台南縣麻豆鎮○○路29號之四層樓建物相接連，無法自西
    側通行，其餘三邊則為293地號土地所包圍，293地號土地北
    側現為雜草叢生，在294地號土地東側建有一紅磚矮牆，293
    地號土地南側現由子○○以木板搭建圍籬占有並作為飼養犬
    隻之用，293地號土地之北邊則為295地號土地，295地號土
    地上現有一鐵架石綿瓦搭蓋之棚架、白日由共有人出租給攤
    商使用，295地號土地北方為麻豆鎮○○路及平等路交岔之
    丁字路口，而293地號土地之東側為287地號土地，該土地上
    現有門牌號碼為麻豆鎮○○路21之1號之建物，至於293地號
    土地南側現有被告子○○之建物坐落在290地號土地上，289
    、291地號土地現為空地等情，業經本院於95年6月26日會同
    地政人員至現場履勘，並製有勘驗筆錄在卷可稽，依上情觀
    之，系爭294地號土地現與公路確無適宜之聯絡，致不能為
    通常之使用，而屬袋地，應堪認定。
  (二)又原告主張系爭294地號土地欲通往附近公路係以通行293、
    295地號土地為距離最近之方案，請求確認其對被告等人所
    有之同段293、295地號土地有如附圖一所示，就編號293Ａ
    部分面積9.89平方公尺之土地及編號295Ａ部分面積7.89平
    方公尺之土地有通行權等語，經查：
    1.依上開勘驗結果以及兩造土地附近之地形，自原告所有之
      系爭294地號土地欲通往附近公路，以通往「295號土地前
      方之光復路及平等路丁字路口」應屬距離最短之通行方式
      ，因此原告主張自系爭294地號土地欲通往「295號土地前
      方之光復路及平等路丁字路口」，以通行293、295地號土
      地為距離最近之方案等語，應堪採憑。
    2.至被告乙○○等人固辯稱原告亦可自同段296地號土地通
      行等語，惟查，系爭294地號土地藉由通行293、295地號
      土地以到達公路之距離，應較通行296地號土地到達公路
      之距離為短，且依本院95年6月26日至現場勘驗時之情形
      暨原告所提出之照片觀之，296地號土地上現建有一棟四
      樓磚造樓房，而295地號土地上僅搭建有鐵架石綿瓦造攤
      位，若將來欲部分拆除以供原告通行，相較之下，亦應以
      通行293、295地號土地所造成之損害較小，是被告乙○○
      等人此部分之辯詞，應無可採。
    3.又被告乙○○等人辯稱原告所有之系爭294地號土地，面
      積只有10平方公尺，在建築法上，不但不足建築最小面積
      ，亦無法指定建築線，為一名符其實之畸零地，根本無法
      建築，而該地既屬無法建築，原告即無出入通行之必要，
      是原告提起本件訴訟，顯係以損害鄰地所有權人為主要目
      的，為民法第148條之權利濫用等語，惟查，系爭294地號
      土地即使不能作為建築使用，仍非不能資為其他用途之使
      用，因此，既然得為其他用途之使用，自有通行至公路之
      必要，且依民法第787條之規定，並未限制不能作為建築
      使用之建地即不得主張袋地通行權，至系爭294地號土地
      大小，乃本院酌定通行寬度與面積之問題，均核與權利濫
      用無涉，是被告乙○○等人此部分之辯詞，應無可採。
    4.另被告乙○○等人辯稱293地號土地有部分是屬原告之子
      寅○○所有，母子間私下和解即可，並無對簿公堂之必要
      等語，惟查，原告與被告寅○○即使為母子，亦不當然得
      推論被告寅○○有提供道路供原告通行之義務，況被告乙○○等人未提出293地號土地共有人間有分管契約，因此
      ，即使被告寅○○願意提供道路供原告通行，然被告寅○○未必有權提供原告所欲通行如附圖一所示，就編號293
      Ａ部分面積9.89平方公尺之土地及編號295Ａ部分面積7.
      89平方公尺之土地，是被告乙○○等人此部分之辯解，亦
      非可採。
    5.此外，被告乙○○等人辯稱原告應給付其等因原告通行所
      受損害，即應給付償金等語，惟按通行權人對於通行地因
      此所受損害，應支付償金，且此項償金支付義務，於通行
      權確定時起即為通行人之法定負擔。惟償金之支付與通行
      權間並無對價關係，被通行之土地所有人如未於通行權之
      訴提起反訴請求，亦非不得於通行權訴訟確定後另行訴求
      給付（最高法院86年度台上字第3265號判決意旨參照）。
      被告乙○○等人雖辯稱原告應給付償金，而原告亦主張其
      使用被告等人之土地，願支付償金等語，惟被告陳明若法
      院未判決原告每月至少應給付相當於租金損失之償金即1
      萬元即准許原告通行，被告將上訴到底等語（見其95年10
      月24日答辯狀(四)），然查，被告乙○○等人未於本件訴訟
      中提出反訴，且被告自陳可能對本件判決上訴，則原告對
      293、295地號土地是否有通行權，即屬尚未確定，依上述
      關於償金給付義務時期之規定，本件原告若無通行權存在
      ，則無給付償金之義務，因此原告有無給付償金義務亦屬
      未定，是關於支付償金部分，尚非本院所得審理之範圍，
      從而，被告乙○○等人請求本院調查其等攤位租金損失多
      寡部分則無必要，均併此敘明。
    6.再按土地所有人之通行權，性質上為土地所有人所有權之
      擴張，與鄰地所有權之限制，土地所有人於具備必要通行
      權之要件後，即有通行周圍地以至公路之權利，不以經由
      法院判決為必要，故當事人就某特定位置、範圍之土地通
      行權發生爭議時，可以起訴請求確認解決，其訴訟性質即
      屬確認之訴。惟當事人就同一土地或數所有人之不同土地
      ，可供通行之損害最少之處所及方法，有數相同者存在，
      起訴請求解決時，此際，其訴訟性質即屬形成之訴。法院
      應判決損害最少之處所及方法之土地有通行權，不得駁回
      其訴（台灣高等法院暨所屬法院87年法律座談會結論參照
      ）。原告起訴請求確認其對被告等人所有之同段293、295
      地號土地有如附圖一所示，就編號293Ａ部分面積9.89平
      方公尺之土地及編號295Ａ部分面積7.89平方公尺之土地
      有通行權存在，惟本院認系爭294地號土地僅有10平方公
      尺，如依原告主張通行之面積將達17.78平方公尺，顯然
      損害被通行鄰地所有人權益過鉅，因此，本院認衡量兩造
      之利益，認系爭294地號土地未達最小建築面積等情亦為
      原告所自承，因此原告通行之道路，在1公尺之寬度範圍
      內應已足供原告通行之使用，且較不妨害被告就剩餘土地
      之利用，是本院認原告主張依民法第787條第1項規定，請
      求通行被告等人分別共有之293、295地號土地雖屬有據，
      惟以通行如附圖二所示編號293Ａ部分、面積4.89平方公
      尺之土地，及就被告戊○○、乙○○、癸○○、甲○○、
      己○○、辛○○共有坐落同段295地號土地上，如附圖二
      所示編號295Ａ部分、面積3.87平方公尺之土地為適當，
      然因本件關於通行範圍部分之訴訟係由本院就被告損害最
      少之處所及方法判決原告通行權之範圍，故無庸就不准許
      之部分另為駁回之諭知，併予敘明。
  (三)原告另主張為達通行目的，被告戊○○、己○○、癸○○、
    乙○○、甲○○等人並應將編號295Ａ部分面積7.89平方公
    尺土地上之鐵架石綿瓦造地上物、攤位物品拆除等語，經查
    ，295地號土地上目前有如附圖二所示編號295Ａ部分、面積
    3.87平方公尺之鐵架石綿瓦造地上物等情，業據本院履勘現
    場無訛，並有台南縣麻豆地政事務所製作如附圖二之複丈成
    果圖可資認定，又被告乙○○等人亦不否認上述鐵架石綿瓦
    造地上物為其等之被繼承人林漳榮所搭建，而現由被告戊○○、己○○、癸○○、乙○○、甲○○等人繼承（按：原告
    僅請求被告戊○○、己○○、癸○○、乙○○、甲○○拆除
    ，本院僅就此5人為審認），現出租予第三人做為攤位使用
    等情，因此，本院斟酌原告欲通行293、295地號土地，勢必
    須將附圖二所示編號295Ａ部分、面積3.87平方公尺土地上
    之鐵架石綿瓦造地上物、攤位物品拆除，始可達成，是認原
    告請求被告戊○○、己○○、癸○○、乙○○、甲○○在拆
    除附圖二所示所示編號295Ａ部分、面積3.87平方公尺土地
    上之鐵架石綿瓦造地上物、攤位物品拆除範圍內，為有理由
    ，超過部分即因非屬本院認定通行權範圍，應屬無據而不應
    准許。至被告乙○○等人所辯稱之償金（包括通行、拆除及
    租金收入之損失）部分，則可待本件判決確定後另訴請求或
    於本件當事人上訴後再提起反訴請求，附此敘明。
  (四)綜上所述，原告請求確認其對被告乙○○、子○○、辛○○
    、丙○○、壬○○、丁○○、寅○○共有坐落在台南縣麻豆
    鎮○○段293地號土地上，如附圖二所示編號293Ａ部分、面
    積4.89平方公尺之土地，及就被告戊○○、乙○○、癸○○
    、甲○○、己○○、辛○○共有坐落在同段295地號土地上
    ，如附圖二所示編號295Ａ部分、面積3.87平方公尺之土地
    有通行權，以及請求被告乙○○、甲○○、癸○○、己○○
    、戊○○應將附圖二所示編號295Ａ部分、面積3.87平方公
    尺土地上之鐵架石綿瓦造地上物、攤位物品拆除部分，為有
    理由，應予准許，至逾越本院准許拆除部分之請求，則無理
    由，應予駁回。
七、結論：原告之訴為一部有理由、一部無理由，依民事訴訟法
    第385條第1項前段、第79條、第85條第1項前段，判決如主
    文。
中　　華　　民　　國　　96　　年　　2 　　月　　26　　日
                  民事第二庭    法　官　張家瑛
以上正本係照原本作成。
如對本判決上訴，須於判決送達後20日內向本院提出上訴狀。
中　　華　　民　　國　　96　　年　　2 　　月　　26　　日
                                書記官　劉紀君
